最高法院刑事判決　　　　　　　　　　　　　　　九十一年度台上字第二二六○號
　　上　訴　人　甲○○
右上訴人因殺人案件，不服台灣高等法院中華民國九十年十二月十一日第二審更審判
決（九十年度上更(二)字第九０四號，起訴案號：台灣板橋地方法院檢察署八十四年度
偵字第一八０五二號），提起上訴，本院判決如左：
    主  文
上訴駁回。
    理  由
按刑事訴訟法第三百七十七條規定：上訴於第三審法院，非以判決違背法令為理由，
不得為之。是提起第三審上訴，應以原判決違背法令為理由，係屬法定要件。如果上
訴理由狀並未依據卷內訴訟資料，具體指摘原判決不適用何種法則或如何適用不當，
或所指摘原判決違法情事，顯與法律規定得為第三審上訴理由之違法情形，不相適合
時，均應認其上訴為違背法律上之程式，予以駁回。本件原判決撤銷第一審之不當判
決，改判仍論處上訴人甲○○殺人罪刑。已詳敘上訴人於民國八十四年十月十一日上
午七時三十分許，在台北縣五股鄉○○路三二巷二號其所經營之伊俐企業有限公司之
工廠內，因何根水向其催討新台幣四百多萬元之債務無著，發生爭執，何根水憤而隨
手持該工廠內之剪刀一把朝上訴人作勢威脅，進而相互拉扯，於拉扯中，上訴人自何
根水之手中奪取上開剪刀，遂萌殺人之犯意，朝何根水之右頸部、前頸部、左頸部、
左前胸各剌殺一刀，傷及心包及肋膜，導致心包及左肋膜腔出血。何根水被刺受傷後
，趕緊向外逃跑，惟因失血過多，倒臥於該工廠門外巷道上。嗣為范李秀梅、張添興
發覺送醫救治，仍因血胸、氣胸而死亡等情。係綜核上訴人之部分自白，相驗筆錄、
驗斷書、現場照片、台灣高等法院檢察署法醫中心鑑定書，法務部調查局鑑定通知書
暨扣案之剪刀等卷內資料為其所憑之證據及認定之理由。而以上訴人所辯：何根水持
剪刀脅迫伊還錢，伊出於自衛爭奪剪刀，雙方拉扯間無意刺傷何根水，應屬緊急避難
之行為，伊與何根水並無深仇大恨，絕無殺人故意云云，為卸責飾詞，無足採信，亦
於理由內逐一指駁。復說明：扣案之剪刀雖小，但銳利無比，持以刺人要害，足以致
人於死，上訴人不得諉為不知，仍對被害人何根水之頸部要害連刺三刀，左前胸第五
肋骨復遭剪刀刺斷。俱見其下手甚重，殺意至堅，有殺人之犯意灼明等情綦詳。所為
論斷，俱有卷內證據資料足憑，從形式上觀察，原判決並無違背法令之情形存在。查
刑法第二十三條之「正當防衛」，係以對於現在不法之侵害，而出於防衛自己或他人
權利之行為為要件。因之正當防衛，必對現在之不法侵害，始能成立，若侵害已成過
去，則其加害行為，自無成立正當防衛之可言；又「緊急避難」，以自己或他人之生
命、身體、自由、財產突遇危難之際，非侵害他人之法益別無救濟之途，為必要之條
件。上訴人既已奪取何根水手中之剪刀，當時不法之侵害業已過去，其生命、身體、
自由、財產尤無遭遇危難之情況，猶持剪刀朝何根水之要害連刺數刀致死，自無主張
「正當防衛」及「緊急避難」之餘地，原判決適用法律並無違誤。末查證據之取捨及
證據之證明力如何，均屬事實審法院得自由裁量、判斷之職權，苟其此項裁量、判斷
，並不悖乎通常一般之人日常生活經驗之定則或論理法則，又於判決內論其何以作
此判斷之心證理由者，即不得任意指摘其為違法，據為提起第三審上訴之合法理由。
上訴意旨置原判決上開明確論斷於不顧，對原審取捨證據及證據證明力判斷之審判職
權行使，任憑己見，再事爭執：原判決徒憑主觀推測上訴人有殺人之故意云云。然其
所指摘者均為單純事實上之爭辯，要非適法之第三審上訴理由。是上訴意旨所指摘原
判決違法情事，顯與法律規定得為第三審上訴理由之違法情形，不相適合。揆諸首開
說明，其上訴為違背法律上之程式，應予駁回。
據上論結，應依刑事訴訟法第三百九十五條前段，判決如主文。
中      華      民      國    九十一    年      四      月    二十五    日
                              最高法院刑事第四庭
                                  審判長法官  紀  俊  乾
                                        法官  黃  正  興
                                        法官  劉  介  民
                                        法官  陳  東  誥
                                        法官  張  春  福
      右正本證明與原本無異
                                              書  記  官
中      華      民      國    九十一    年      四      月    二十九    日
